臺灣臺北地方法院民事判決　　　　　　 94年度重訴字第845號
原　　　告　陳俊唐即祭祀公業陳南記管理人
　　　　　　陳塗生即祭祀公業陳南記管理人
訴訟代理人　鄭崇文律師
被　　　告　乙○○○
訴訟代理人　林辰彥律師
複代理人　　施裕琛律師
　　　　　　黃淑怡律師
上列當事人間請求確認所有權存在等事件，經本院於民國94年9
月28日言詞辯論終結，判決如下：
    主      文
被告應將坐落台北縣新店市○○段溪洲小段43-1地號、地目建、面
積1881平方公尺、權利範圍43,905/100,000之土地所有權應有部分
登記回復至祭祀公業陳南記名下。
訴訟費用由被告負擔。
    事實及理由
一、按臺灣之祭祀公業並無當事人能力，故關於祭祀公業之訴訟
    ，應由其派下全體起訴或被訴，但設有管理人者，得以該管
    理人名義起訴或被訴。而關於祭祀公業之訴訟，以管理人名
    義起訴或被訴者，當事人欄應表明其為祭祀公業管理人，以
    表示其非以自己名義起訴或被訴（最高法院74年台上字第
    1359號判例參照）。原告主張其為祭祀公業陳南記之管理人
    ，為被告所不爭。又原告主張系爭坐落台北縣新店市○○段
    溪洲小段43-1地號（下稱43-1地號）、地目建、面積1881平
    方公尺、權利範圍43,905/100,000之土地所有權應有部分為
    祭祀公業陳南記所有，則原告關於該祭祀公業之訴訟，自得
    以管理人名義提起本件訴訟。次按訴狀送達後，原告不得將
    原訴變更或追加他訴，但請求之基礎事實同一者，不在此限
    ，民事訴訟法第255條第1項第2款定有明文。本件起訴時之
    原告為祭祀公業陳南記，嗣經變更為陳俊唐即祭祀公業陳南
    記管理人、陳塗生即祭祀公業陳南記管理人（見本院卷第
    155頁及第316頁），核原告提起之原訴及追加之訴所主張之
    原因事實，均為系爭43-1地號土地所有權應有部分
    43,905/100,000原為祭祀公業陳南記所有，嗣以買賣為原因
    登記為被告所有，惟兩造間並無買賣契約存在等情。故原告
    變更之訴與原訴之原因事實，有其社會事實上之共通性及關
    連性，而就原請求主張之事實及證據資料，於變更之訴得加
    以利用，並無害被告程序權之保障，應認符合民事訴訟法第
    255條第1項第2款規定之請求基礎事實同一之要件（最高法
    院91年度台抗字第648號裁定參照）。被告雖不同意原告所
    為之變更，然依上開說明，應認原告上開變更為合法。合先
    敘明。
二、本件原告起訴主張：系爭43-1地號土地所有權應有部分
    43,905/100,000原為祭祀公業陳南記所有。詎該土地所有權
    應有部分在原告不知情之情況下，竟以買賣為原因登記為被
    告所有。惟兩造從未訂定買賣契約，原告亦未授與代理權或
    由自己之行為表示以代理權授與與訴外人甲○○就系爭43-1
    地號土地所有權應有部分與被告訂定買賣契約，被告更未給
    付買賣價金與原告。原告復未積欠被告或其公公林阿仁借款
    ，當未欲擔保該借款債務而同意將系爭43-1地號所有權應有
    部分移轉與被告。被告雖登記為系爭43-1地號土地所有權應
    有部分之所有權人，然該登記不生效力，原告仍為上開土地
    之所有權人，自得依民法第767條規定行使物上請求權等情
    。爰求為判命被告將坐落系爭43-1地號土地所有權應有部分
    43,905/100,000回復登記至祭祀公業陳南記名下。
    被告則以：原告將系爭43-1地號土地中之部分出售，由被告
    之公公林阿仁為原告繳納增值稅款分別為新台幣（下同）
    4,915,355元及3,847,199元，合計8,762,554元，然原告迄
    未清償。兩造遂於民國88年間由訴外人甲○○擔任原告代理
    人，將系爭43-1地號土地所有權應有部分43,905/100,000出
    售與被告，並以林阿仁為原告代繳之上開增值稅款作為買賣
    價金。再縱認甲○○無權代理原告，然原告業於89年12月5
    日出具同意書與甲○○，同意甲○○處分系爭43-1地號土地
    ，甲○○並持有辦理土地所有權移轉之證明文件，且原告出
    售土地與他人均係由甲○○代理，則原告亦應就其上開行為
    負表見代理授權人責任，兩造間就系爭43-1地號土地所有權
    應有部分仍有買賣契約存在。又縱認兩造間無買賣契約存在
    ，然原告確有積欠林阿仁上開8,762,554元增值稅款債務，
    應認原告已同意移轉系爭土地所有權應有部分作為借款之擔
    保。另縱認被告應將系爭所有權應有部分回復登記至祭祀公
    業陳南記名下，然在原告清償上開增值稅債務之前，被告亦
    得行使同時履行抗辯權拒絕給付等語，資為抗辯。而聲明求
    為原告之訴駁回。
三、查系爭43-之1地號土地所有權應有部分43,905/100,000原登
    記為祭祀公業陳南記所有，於90年4月17日以買賣為原因移
    轉登記與被告所有之事實，有土地登記第二類謄本及異動索
    引表各乙份在卷可查（見本院卷第12頁及第162頁至第163頁
    ），並為兩造所不爭，堪信為真實。至原告主張被告無登記
    為系爭43-1 地號土地所有權應有部分之正當權源存在云云
    ，則為被告所否認，並以上開情詞置辯。經查：
（一）查經調取台北縣新店地政事務所收件90年新登字第55510
      號買賣所有權移轉登記申請書及附件原卷宗（下稱90年新
      登字第55510號卷宗），該卷宗內所附系爭43-1地號土地
      90 年4月17日所有權應有部分43,905/100,000移轉登記予
      被告所依據之88年6月30土地買賣契約書上雖有蓋印時任
      祭祀公業陳南記管理人丙○○及陳俊唐之印章。惟查證人
      即系爭43-1地號土地買賣契約上所列之祭祀公業管理人丙○○到場證稱：「（法官問：是否知道原告陳俊唐即祭祀
      公業陳南記管理人有土地登記給被告乙○○○？）我不知
      道。這是給偷賣掉的我怎麼會知道。我現在知道了。原告
      陳俊唐即祭祀公業陳南記管理人是在辦派下員的時候，被
      偷賣的。印章就被拿走了，每次拿走都三、四天。我那時
      就是中風了。」、「（法官：除了印章之外，是否還有其
      他證件給他 (指訴外人甲○○)？）我都不知道。我印章
      就給他」（見本院卷第171頁），故丙○○及陳俊唐有為
      辦理祭祀公業陳南記之有關程序而將其印章交付被告，但
      並未與被告合意將系爭43-1地號土地所有權應有部分移轉
      與被告。再證人即辦理系爭43-1地號土地買賣之代書吳名
      謙到場證稱：祭祀公業陳南記辦理土地所有權狀遺失程序
      ，係由其辦理（見本院卷第129頁背面）等語，而祭祀公
      業陳南記亦確實於88年12月間有辦理土地所有權狀補發手
      續，丙○○及陳俊唐必須以祭祀公業管理人之身分在該補
      發程序中使用印章蓋印，有申請書附於台北縣新店地政事
      務所89新登字第394980、394981及394984號可稽；兩造復
      不爭執上開90年新都字第55510號卷宗內所附之土地買賣
      契約書上所蓋印之丙○○及陳俊唐印文，與上開辦理土地
      所有權狀補發程序所使用之印章相同。則丙○○及陳俊唐
      既於88 年間有為辦理祭祀公業陳南記土地所有權狀補發
      程序而將印章交付甲○○，而上開辦理土地所有權狀補發
      所使用之丙○○及陳俊唐印章，復與辦理系爭43-1地號土
      地所有權應有部分移轉使用之印章相同，且被告復稱就系
      爭43-1地號土地所有權之買賣其係與甲○○洽談（見本院
      卷第61頁）等語，自難以上開43-1地號土地買賣契約書上
      有蓋印丙○○及陳俊唐之印文，即認定該蓋章即為丙○○
      及陳俊唐本人或其代理人所為。
（二）再甲○○於90年5月24日出具之切結書記載：「立切結書
      人甲○○就新店市○○段溪洲小段43-1地號就祭祀公業陳
      南記（原告）與乙○○○（被告）之買賣移轉案件上並無
      買賣情事（但約借款新台幣玖佰萬元代繳稅金）恐口無憑
      ，特立切結書為據」，有切結書乙份在卷可查（見本院卷
      第49頁）；證人甲○○到場證稱：原證十四之切結書（即
      上開90年5月24日切結書）為其所出具（見本院卷第133頁
      ）等語，並證稱：「（原告訴訟代理人：原證14切結書，
      是否在你自由意志下寫的？）他們好幾個人到我家來要我
      寫就寫了，我想說實際狀況就是這樣就寫了」（見本院卷
      第138頁背面），故上開90年5月24日切結書為甲○○在自
      由意志下依事實所出具，故甲○○已於90年5月24日出具
      切結書聲明兩造就系爭43-1地號土地並無買賣契約存在。
      又查辦理系爭43-1地號土地所有權移轉之上開90年新都字
      第55510號案，該移轉登記所需之部分證件包括印鑑證明
      、派下員證明書、派下員系統表、祭祀公業財產清冊等文
      件均係援用他案（90新登字第55500號買賣所有權移轉登
      記）卷宗之資料，業據調取90新登字第55510號卷核閱無
      訛，並有台北縣新店市地政事務所94年7月27日北縣店地
      登字第09400009323號函乙份在卷可查（見本院卷第133頁
      ），故原告並未為辦理系爭43-1地號土地所有權應有部分
      移轉登記而提供上開印鑑證明等文件與甲○○。復審酌：
      祭祀公業陳南記管理人將系爭43-1地號土地其他部分出售
      與訴外人丁○○時，係由丁○○與祭祀公業管理人丙○○
      及陳俊唐本人訂定買賣契約，業據證人丁○○到場證述明
      確（見本院卷第139頁）；然被告自陳系爭43-1地號土地
      買賣契約其係與訴外人甲○○訂定（見本院卷第61頁）等
      語，即兩造並未為系爭43-1地號土地所有權買賣契約而見
      面；再證人甲○○到場證稱：「被告乙○○○就這個買賣
      沒有訂契約。證人丁○○的部分有定契約。兩造契約只有
      動（應為「訂」之誤）了一份公契」（見本院卷第133頁
      ）；且原告出售系爭43-1地號土地其他部分與他人，除有
      訂定如上開90新登字第55510號卷內所附格式之土地買賣
      契約書外，尚另訂定詳細記載付款條件、買賣總價款計算
      方式之買賣契約書，有土地買賣合約二份附卷可參（見本
      院卷第15頁至第17頁、第19頁至第20 頁），故系爭43-1
      土地所有權應有部分買賣之簽約方式與原告出售他筆土地
      買賣顯有不同。另依被告所述，其以林阿仁代祭祀公業陳
      南記繳納之增值稅計8,762,554元作為系爭43-1土地所有
      權應有部分買賣價金支付云云，然此金額與上開90新登字
      第55510號卷宗所附之土地買賣契約書上記載之買賣總價
      款「陸佰玖拾伍萬伍仟陸佰壹拾貳元」不符。實難僅以上
      開43-1地號土地買賣契約書上有蓋印丙○○及陳俊唐，即
      認定該蓋章即為丙○○及陳俊唐本人或其代理人所為，被
      告復不能舉證證明上開土地買賣契約確屬真正，自難認原
      告本人或有授權甲○○與被告就系爭43-1地號土地所有權
      應有部分訂定買賣契約。
（三）被告雖抗辯原告祭祀公業管理人丙○○及陳俊唐已在系爭
      43-1地號土地所有權應有部分之買賣契約書上蓋章用印，
      且證人甲○○亦到場證稱兩造確有簽立系爭土地買賣契約
      ，被告之公公林阿仁亦確為原告代繳增值稅款計
      8,762,554元，可認原告確有授權甲○○與被告訂定系爭
      買賣契約云云。惟按推定私文書為真正者，必需經本人或
      其代理人簽名、蓋章或按指印或有法院或公證人之認證（
      民事訴訟法第358條第1項規定參照）。然查上開土地買賣
      契約書上所蓋印原告管理人陳俊唐及丙○○之印文，不能
      認定係其本身或其代理人所為，已如前述，且該土地買賣
      契約復未經公證人認證，自不能依民事訴訟法第358條第1
      項規定推定系爭土地買賣契約書係屬真正。再證人甲○○
      雖到場證稱：系爭土地買賣係由其與原告祭祀公業當時之
      管理人丙○○自80年間即開始洽談，丙○○與被告之公公
      林阿仁曾經見面，係由被告之公公簽約後其再拿給原告簽
      （見本院卷第132頁背面及第133頁）云云。惟證人甲○○
      此部分證述已與其92年5月24日出具之上開切結書內容及
      證人丙○○之上開證言不符；又上開90登字第55510號卷
      宗所附之土地買賣契約書上記載之買賣價款為6,955,612
      元，但被告聲稱其給付作為買賣價金之增值稅款計
      8,762,554元，即與證人甲○○證人甲○○所證稱：「公
      契上記載的價格就是被告乙○○○實際要給原告的價錢」
      等語（見本院卷第133頁）不符，難認證人甲○○所證稱
      兩造間就系爭43-1地號土地所有權應有部分有買賣契約存
      在之證言為真實。被告復云原告已出具同意處分書與被告
      ，可見甲○○確經授權處分系爭買賣云云。惟查姑不論卷
      附之89年12月5日同意處分書是否為丙○○、陳土平陳塗
      生及陳俊唐所出具，僅以其上記載：「立同意處分書人丙○○等四人為祭祀公業陳南記派下員，前就座落新店市○○段溪洲小段43-1地號土地，全體派下員一致同意由管理
      人全權處理一切出售等相關事宜，恐空口無憑，特立此同
      意處分書為據。」（見本院院第103頁），則依此同意處
      分書，充其量僅能認定丙○○等四人書立書面表示其已經
      祭祀公業陳南記全體派下員同意處分系爭43-1地號土地，
      尚難認祭祀公業陳南記之管理人已依該同意處分書授與代
      理權予甲○○。又縱被告之公公林阿仁確有為原告繳納增
      值稅8,762,554元，惟此充其量僅能認為原告與林阿仁間
      有債權債務關係存在，仍不能以此認定兩造就系爭43之1
      土地所有權應有部分訂有買賣契約。被告此部分抗辯，均
      不足取。
（四）再按由自己之行為表示以代理權授與他人，或知他人表示
      為其代理人而不為反對表示者，對於第三人應負授權人之
      責任，民法第169條定有明文。由自己之行為表示以代理
      權授與他人者，對於第三人應負授權人之責任，必須本人
      有表見之事實，足使第三人信該他人有代理權之情形存在
      ，且須第三人基此表見之事實，主張本人應負授權人之責
      任（最高法院60年台上字第1130號判例參照）。被告雖抗
      辯甲○○持有原告出具之上開89年12月5日同意處分書及
      辦理土地所有權移轉之一切文書與甲○○，可見原告有以
      自己行為表示授與代理權與甲○○云云。然查依上開同意
      處分書上記載之內容並不能認定原告有授權甲○○處分系
      爭43-1地號土地，已如前述，且該同意處分書書立之時間
      為89年12月5日，而上開90 新登字第55510號卷宗內所附
      之系爭土地買賣契約之訂定日期為88年6月10日，故系爭
      土地買賣契約之訂定日期尚在上開同意處分書作成之前；
      另台北縣新店市公所係於90年3月間核發祭祀公業陳南記
      派下員全員證明書、祭祀公業陳南記派下員系統表、祭祀
      公業陳南記財產清冊（見本院卷第184 頁至第203頁之台
      北縣新店市公所90年3月30日九十年北縣店民字第9840號
      函、台北縣新店市公所證明書、祭祀公業陳南記派下員名
      冊、派下員系統表及申請書），則甲○○自不可能在系爭
      土地買賣契約訂定之前或當時即出示上開同意處分書及移
      轉土地所有權文件與被告，致使被告相信原告確曾授與代
      理權與甲○○。又我國人民將印章交付他人，委託該他人
      辦理特定事項者，比比皆是，倘持有印章之該他人，除受
      託辦理之特定事項外，其他以本人名義所為之任何法律行
      為，均須由本人負表見代理之授權人責任，未免過苛（最
      高法院70年台上字第657號判例參照），故被告抗辯甲○○持有原告祭祀公業管理人之印鑑章，原告自應就系爭土
      地買賣負授權人責任，亦無足取。又縱認原告出售系爭
      43-1地號土地其他部分係由甲○○代理。然以此尚不足使
      被告相信原告就系爭土地買賣亦會授權甲○○，被告既不
      能證明原告有足使其相信甲○○有代理權且被告基此事實
      認定甲○○為原告代理人，而訂定系爭土地買賣契約，被
      告此部分抗辯，乃無足取。
（五）又按所謂讓與擔保，係指債務人為擔保其債務，將擔保物
      所有權移轉與債權人，而使債權人在不超過擔保之目的範
      圍內，取得擔保物所有權者，為信託的讓與擔保，債務人
      如不依約清償債務，債權人得將擔保物變賣或估價，而就
      該價金受清償（最高法院70台上字第104號判例參照）。
      則讓與擔保，仍必須債務人有將擔保物所有權移轉與債權
      人之意思始足當之。被告雖抗辯兩造間縱無買賣契約存在
      ，然因林阿仁代原告繳納增值稅款，原告遂同意移轉系爭
      43-1地號土地所有權應有部分作為擔保云云，仍為原告所
      否認。查縱認林阿仁確有借款與原告，然依一般經驗法則
      ，借款非必即會提供擔保，且縱提供擔保，亦非必以移轉
      財產所有權之方式為之。則僅以原告出售土地之增值稅款
      係由被告之公公林阿仁代繳，仍不足以認定原告必會同意
      將系爭43-1地號土地所有權應有部分登記為被告所有，被
      告復不能提出其他證據舉證證明原告同意將系爭43- 1地
      號土地所有權應有部分登記與被告作為借款擔保，被告此
      部分抗辯，仍不足取。
（六）末按依土地法所為之登記有絕對效力，固為同法第四十三
      條所明定，惟參照司法院院字第1919號解釋，在第三者信
      賴登記而取得土地權利之前，真正權利人既仍得對登記名
      人主張登記原因之無效或撤銷，提起塗銷登記之訴，自不
      能據以除斥真正之權利（最高法院39年台上字第1109號判
      例及最高法院40年台上字第1892號判例參照）。查被告不
      能證明原告同意將系爭43-1地號土地所有權應有部分移轉
      與被告，已如前述，自難認兩造有使系爭43-1地號土地所
      有權應有部分發生物權變動之合意，自不發生物權變動之
      效果，則被告雖登記為系爭43-1地號土地所有權應有部分
      之所有權人，但此登記與事實不符，原告主張其為系爭所
      有權應有部分之所有權人，被告應將系爭所有權應有部分
      回復登記至祭祀公業陳南記名下，自屬可取。至被告抗辯
      縱認其應將系爭43-1地號土地所有權應有部分移轉登記至
      祭祀公業陳南記名下，其亦得行使同時履行抗辯權云云。
      惟按因契約互負債務者，於他人當事人未為對待給付前，
      得拒絕自己之給付，民法第264條第1項固有明文。然民法
      第264條第1項規定之同時履行抗辯權，乃係基於雙務契約
      而發生，倘雙方之債務，非本於同一之雙務契約而發生，
      縱令雙方債務在事實上有密切之關係，或雙方之債務雖因
      同一之雙務契約而發生，然其一方之給付，與他方之給付
      ，並非立於互為對待給付之關係者，均不能發生同時履行
      之抗辯（最高法院59年台上字第850號判例參照）。查縱
      認原告有積欠被告公公林阿仁上開增值稅款計8,762,554
      元，然被告不能證明原告為擔保該借款債務而同意將系爭
      43-1地號土地所有權應有部分移轉登記與被告，自難認被
      告應將系爭43-1地號土地所有權應有部分移轉登記回復登
      記至祭祀公業陳南記名下之義務，與原告應返還林阿仁上
      開增值稅稅款之義務，係基於同一雙務契約而生之義務，
      自無民法第264條第1項規定同時履行抗辯權之適用。被告
      此部分抗辯，仍不足取。
四、綜上所述，原告依民法第767條規定，請求被告應將系爭
    43-1 地號土地所有權應有部分43905/10000移轉至祭祀公業
    陳南記名下，洵屬有據，應予准許。
五、兩造其餘主張陳述及所提之證據，經本院審酌後，認均不足
    以影響本判決之結果，均毋庸再予論述，附此敘明。
六、據上論結，原告之訴為有理由，依民事訴訟法第78條，判決
    如主文。
中　　華　　民　　國　　94　　年　　10　　月　　31　　日
                        臺灣臺北地方法院民事第三庭
                                法　官　黃書苑
以上正本係照原本作成。
如對本判決上訴，須於判決送達後20日內向本院提出上訴狀。
中　　華　　民　　國　　94　　年　　10　　月　　31　　日
                    　　　　　　書記官　趙郁涵
